【裁判字號】    97,交聲,2729
【裁判日期】    971128
【裁判案由】    聲明異議
【裁判全文】
臺灣臺中地方法院交通事件裁定    97年度交聲字第2729號
原處分機關  交通部公路總局臺中區監理所豐原監理站
異  議  人
即受處分人  丁○○
上列受處分人因違反道路交通管理處罰條例案件，對於交通部公
路總局臺中區監理所豐原監理站於民國97年9 月26日所為之裁決
（豐監稽違字第裁63-Z00000000號），聲明異議，本院裁定如下
：
    主    文
原處分撤銷。
丁○○不罰。
    理    由
一、原處分機關略以：聲明異議人即受處分人（下稱受處分人）
    丁○○所有車號QO-7665 號自小客車，於民國97年8 月14日
    晚上18時18分許，在國道四號公路東向14.4公里東向，因「
    (一)不服稽查取締，加速逃逸(二)未依規定，變換車道（跨越槽
    化線行駛）。」之違規，被國道公路警察局第三警察隊依道
    路交通管理處罰條例第33條第1 項第4 款、第60條第1 項規
    定逕行舉發。該所遂於97年9 月26日以豐監稽違字第裁63－
    Z00000000 號裁決書，分別處罰鍰新臺幣（下同）3 千元、
    3 千元，於法並無不合等語。
二、受處分人異議意旨略以：伊收到罰單，對於不服取締加速逃
    逸部分，伊並未看到警察有攔停的動作，且網路上有例子，
    臺北地院的判決說警察沒有吹哨‧‧‧等動作，不能算攔停
    。伊因警方沒有做這些動作，故當時未停下來，並無不服取
    締加速逃逸之情事，為此爰聲明異議等語。
三、按交通法庭認為聲明異議有理由或聲明異議雖無理由而原處
    分不當或違法者，應以裁定將原處分經聲明異議部分撤銷，
    並自為裁定，道路交通案件處理辦法第20條前段定有明文。
    再按汽車駕駛人之行為有「不服指揮稽查而逃逸」之違規情
    形，當場不能或不宜攔截製單舉發者，得對汽車駕駛人逕行
    舉發之，又逕行舉發，應記明車輛牌照號碼、車型等可資辨
    明之資料，以汽車所有人為被通知人製單舉發；受舉發違反
    道路交通管理事件之受處罰人，認為受舉發之違規行為應歸
    責他人者，應於舉發違反道路交通管理事件通知單應到案日
    期前，檢附相關證據及應歸責人相關證明文件，向處罰機關
    告知應歸責人，處罰機關應即另行通知應歸責人到案依法處
    理。逾期未依規定辦理者，仍依本條例各該違反條款規定處
    罰，道路交通管理處罰條例第7 之2 條第1 項第4 款、第4
    項、第85條第1 項規定，違反道路交通管理事件統一裁罰標
    準及處理細則第36條亦有明文規定。次按人民違反法律上之
    義務而應受行政罰之行為，法律無特別規定時，雖不以出於
    故意為必要，仍須以過失為其責任條件。但應受行政罰之行
    為，僅須違反禁止規定或作為義務，而不以發生損害或危險
    為其要件者，推定為有過失，於行為人不能舉證證明自己無
    過失時，即應受處罰（司法院大法官會議釋字第275 號解釋
    文同此意旨）。末按行政罰法第7 條第1 項固規定：「違反
    行政法上義務之行為非出於故意或過失者，不予處罰。」，
    惟同法第1 條但書規定：「其他法律有特別規定者，從其規
    定。」，而道路交通管理處罰條例第85條第4 項規定：「依
    本條例規定逕行舉發或同時併處罰其他人之案件，推定受逕
    行舉發人或該其他人有過失」，亦將上開有關逕行舉發之法
    定效力予以明文化，即依上開法條意旨，受處分人既經逕行
    舉發違規，即經推定為有過失，若受處分人主張並無過失，
    應自負舉證責任，而屬行政罰法第1 條但書所稱之特別規定
    ，倘受處分人就違規之待證事實所提出確切反證，足以動搖
    法院原已形成之心證者，將使待證事實回復至真偽不明之狀
    態，即不受該項推定之規定所限，自仍應由原處分機關就受
    處分人違規待證事實之故意或過失，負舉證責任；換言之，
    汽車所有人雖未於應到案日期前向原處分機關表明其非違規
    駕駛人，原處分機關即以汽車所有人為受處分之對象，惟依
    據道路交通管理處罰條例救濟程序之規範目的係在保障人民
    權益，及道路交通管理處罰條例第85條第4 項推定過失之立
    法觀之，顯見汽車所有人並非不得於異議程序中舉證推翻其
    為違規駕駛人，故汽車駕駛人縱使於異議程序中始提出證明
    自己並非違規駕駛人，而使法院獲得其非違規駕駛人之確切
    心證，法院仍應依據事實而認定應受處罰之對象，而非昧於
    事實逕以汽車所有人為處罰對象，合先敘明。
四、經查：
(一)、受處分人丁○○所有車號QO-7665 號自小客車於97年8 月14
    日晚上18時18分許，在國道四號公路東向14.4公里東向，因
    「(1)不服稽查取締，加速逃逸、(2)未依規定，變換車道（跨
    越槽化線行駛）。」等違規行為，而逕行依道路交通管理處
    罰條例第33條第一項第4 款、第60條第1 項規定製單舉發等
    情，業據證人即舉發之警員乙○○、甲○○於本院詢問時證
    述屬實，並有舉發違反道路交管理件通知單影本一份、內政
    部警政署國道公路警察局第三警察隊函影本一份在卷可資佐
    證。惟受處分人之代理人丙○○於97年10月22日本院訊問時
    陳稱：「（問：與受處分人丁○○何關係？）答：我是受處
    分人丁○○兒子，我對本案清楚，當時是我開車的」等語，
    核與當時舉發之警員即證人甲○○於本院97年11月5 日訊問
    時具結證述：「97年8 月14日18時18分，我們是配合在國道
    四號后豐交流道重守勤務，當時該處有堵車，我們就在那裡
    防範交通事故，防止車輛有插隊的情形，在18時18分的時候
    ，當時我是面對所有的來車，突然有一部ＱＯ-7665 自小客
    車由中線車道突然連貫式的插入外側及減速車道，當時我發
    現以後，我就用手比該駕駛，示意駕駛停在巡邏車的後方《
    證人當庭示範當時先用手指指著該車輛，然後再把手指連續
    移動，指向自己站立的位置，表示要該車出列》，當時看到
    駕駛是一位男性，副駕駛座是一位女性」等語；及卷附內政
    部警政署國道公路警察局第三警察隊97年9 月8 日公警三交
    字第0970372919號函文中所稱：「於警攔查該車當時，見駕
    駛座為男士，而旁座乘客為1 名女子」等情相符，足認97年
    8 月14日下午18時18分違規當時之實際駕駛人，並非受處分
    人本人，而係1 名男子駕駛上開車輛，灼然甚明。準此，本
    件交通違規應可歸責之人，受處分人既已提出確切反證，證
    明其並非本件交通違規事件之實際駕駛人，且原處分機關對
    此情事亦知之甚詳，本件自不得再依道路交通管理處罰條例
    第85條第4 項規定，遽認受處分人為應可歸責之人。
五、綜上所述，受處分人既已證明本件違規當時其所有之車牌號
    碼QO-7665 號自小客車係由受處分人之代理人丙○○所駕駛
    ，本案實難認受處分人有原處分機關所指之違規行為，原處
    分機關認定受處分人為本件交通違規應受歸責之人，而依道
    路交通管理處罰條例第33條第1 項第4 款、第60條第1 項規
    定分別裁處罰鍰3 千、3 千元，尚與事實未合。是以，受處
    分人以其並無違規聲明異議，為有理由，自應由本院撤銷原
    處分，另為受處分人不罰之諭知。末查，舉發當日之實際汽
    車駕駛人丙○○是否有「行駛高速公路未依規定變換車道」
    之違規情事，自應另由原處分機關重新調查事實另為適法處
    理，附此敘明。
據上論斷，應依道路交通案件處理辦法第20條前段，裁定如主文
。
中    華    民    國    97    年    11    月    28    日
                    交通法庭    法  官  蔡美華
上正本證明與原本無異。
如不服本裁定，應於送達後5日內，向本院提出抗告狀。
                                書記官  張皇清
中    華    民    國    97    年    11    月    28    日


司法院資訊處製作；財團法人民間司法改革基金會備份。
